【裁判字號】    95,交聲,193
【裁判日期】    951020
【裁判案由】    違反道路交通管理處罰條例聲明異議
【裁判全文】
臺灣新竹地方法院交通事件裁定         95年度交聲字第193號
原處分機關  交通部公路總局新竹區監理所
異  議  人  乙○○○○○○○
即受處分人  即甲○○
上列異議人即受處分人因違反道路交通管理處罰條例案件，對於
交通部公路總局新竹區監理所民國95年5月23日及24日分別以竹
監自字第裁50－AD0000000號、50－DT0000000號違反道路交通管
理事件裁決處分及94年度、95年度全期使用牌照稅繳款書聲明異
議，本院裁定如下：
    主  文
原交通部公路總局新竹區監理所竹監自字第裁五○－ＡＤ000
0000號、五○－ＤＴ0000000號違反道路交通管理事
件裁決書之處分均撤銷。
其餘異議駁回。
    理  由
一、原處分意旨略以：異議人即受處分人乙○○○○○○○所即
    甲○○（下稱異議人）所有之車號Q6-7095自用小貨車，（
    一）於民國92年12月14日下午1時15分在桃園縣龜山鄉○○
    ○路(二)，於停車收費處所停車，不依規定繳費。（二）於93
    年4月28日上午6時33分，於行車限速60公里處，經測時速75
    公里，超速15公里。分別為桃園縣政府警察局交通隊填製桃
    警DT 0000000號及臺北市政府警察局交通隊填製北市警交大
    字第AD000 0000號舉發違反道路交通管理事件通知單（下稱
    舉發單）逕行舉發，並同於93年6月10日分別完成公示送達
    及寄存送達。交通部公路總局新竹區監理所（下稱新竹區監
    理所）於95年5月23日及24日分別以竹監自字第裁50－AD000
    0000號、50－DT0000000號違反道路交通管理事件裁決書（
    下稱裁決書），並分別於95年5月26日及29日由異議人受雇
    人收受送達。惟異議人於95年5月29日至新竹監理所陳述裁
    決書所載Q6-7095號自用小貨車非其所有，其亦非行為人，
    請求予以撤銷，原處分機關以異議人未於到案日期前至新竹
    區監理所呈報違規人年籍、身分證字號及地址，違反修正前
    違反道路交通管理事件統一裁罰基準及處理細則第24條第1
    項，是原處分機關裁處依違反94年2月5日修正公布（於94年
    9月1日施行）前之道路交通管理處罰條例第56條第1項第11
    款及94年12月28日修正公布（於95年7月1日施行）前之道路
    交通管理處罰條例第40條第1項分別裁處異議人罰鍰2,400元
    並記違規點數1點及罰鍰1,200元，應為適法等語。
二、聲明意旨略以：車號Q6-7095號自用小貨車非為異議人即乙
    ○○○○○○○所有，經查係李猛雄所有，而有關該車輛所
    生之一切之違規罰單及稅捐，皆由異議人乙○○○○○○○
    承受，實屬不合理，為此聲明不服，爰依法聲明異議，並請
    准將原裁決處分及稅捐撤銷等語。
三、按處理違反道路交通管理事件，有關文書送達之程序，依行
    政程序法之規定，違反道路交通管理事件統一裁罰基準及處
    理細則第5條定有明文。又對於機關、法人、非法人之團體
    之代表人或管理人為送達者，應向其機關所在地、事務所或
    營業所行之。但必要時亦得於會晤之處所或其住所居行之。
    送達由郵政機關送達者，以一般郵遞方式為之，以郵務人員
    為送達人，並準用依民事訴訟法施行法第3條訂定之郵政機
    關送達訴訟文書實施辦法；又郵政機關為送達時，送達不能
    依行政程序法第72條於應受送達人之住居所等處為之，亦不
    能依行政程序法第73條規定將文書付與有辨別事理能力之同
    居人或受僱人或接收郵件人員時，得將文書寄存送達地之郵
    政機關，並作送達通知書兩份，一份黏貼於應受送達人住居
    所、事務所、營業所或其就業處所門首，另一份交由鄰居轉
    交或置於該送達處所信箱或其他適當位置，以為送達，行政
    程序法第72條第2項、第68條、第74條亦分別定有明文。又
    行政程序法第78條第1項第1款復規定：「當事人應為送達之
    處所不明者，行政機關得依聲請，准為公示送達。」。惟所
    謂「應受送達之處所不明」，須已用盡相當之方法探查，仍
    不知其應為送達之處所者，始足當之。而「不明」之事實，
    則應由聲請公示送達之人負舉證責任，並由法院依具體事實
    判斷（最高法院82年臺上字第272號判例參照）。又行政程
    序法第78條第3項雖規定：「當事人變更其送達之處所而不
    向行政機關陳明，致有第1項之情形者，行政機關得依職權
    命為公示送達」，然依此規定為公示送達者，仍須具備下列
    三項要件：當事人有變更其送達處所之情形；當事人未
    向行政機關陳明；致生同條第1項第1款「應為送達之處所
    不明」之結果。因之，若當事人「未陳明送達處所變更」，
    但尚未致生「應為送達處所不明」之結果者（例如：可透過
    戶籍查詢而得知新址者，即不能認為「應為送達處所不明」
    ），行政機關即不得以當事人變更其送達處所而未向行政機
    關陳明為由，逕依行政程序法第78條第3項之規定，對當事
    人為公示送達。
四、經查：
  (一)本件異議人即乙○○○○○○○所有車牌號碼Q6-7095號自
    用小貨車，為警分別舉發（一）於92年12月14日下午1時15
    分在桃園縣龜山鄉○○○路(二)，於停車收費處所停車，不依
    規定繳費。（二）於93年4月28日上午6時33分，於行車限速
    60公里處，經測時速75公里，超速15公里等情。分別有為桃
    園縣警察局交通隊填製桃警DT0000000號及臺北市警察局交
    通隊填製北市警交大字第AD0000000號舉發單影本在卷可憑
    。
  (二)查異議人即乙○○○○○○○於85年10月15日核准設立，營
    業所在地為新竹縣新豐鄉○○村○○路○段146巷25弄16號1
    樓，於88年9月30日變更負責人為甲○○，又於89年8月16日
    變更登記營業所在地為新竹縣湖口鄉○○村○○路64號1樓
    ，再於95年4月21日變更登記營業所在地為新竹縣湖口鄉○
    ○村○○路72之1號1樓，此有經濟部全國工商登記資料公示
    查詢系統新竹縣政府營利事登記公示資料查詢電腦網頁列印
    資料及新竹縣政府於95年9月4日，以府建商字第0950118259
    號函附乙○○○○○○○營利事業登記抄本變更紀錄，在卷
    可考，是異議人於89年8月16日，業將營業所變更為「新竹
    縣湖口鄉○○村○○路64號1樓」，而本件2舉發單位填製舉
    發通知單後，對異議人之車籍地即「新竹縣新豐鄉○○村○
    ○路○段146巷25弄16號1樓，」付郵送達，惟因異議人營業
    所業已搬遷，致遭郵務機關退件處理。且異議人甲○○當時
    之戶籍地址係設於新竹縣新豐鄉坡頭村4鄰坡子頭71之3號，
    此有法務部戶役政連結作業系統遷徙紀錄資料1紙在卷可按
    ，是此時舉發單位本於其職權，實可另行透過經濟部全國工
    商登記資料公示查詢系統以探知受處分人之商號乃至其負責
    人之正確營業所、住所之地址，乃竟未用盡相當之探查方法
    ，於：
  1.桃園縣政府警察局交通隊填製桃警DT0000000號舉發單部分
    即以「應受送達之處所不明」為由，逕對受處分人為公示送
    達，其送達程序於法即有未合，自不生合法送達之效力。
  2.於臺北市政府警察局交通隊填製北市警交大字第AD0000000
    號舉發單部分，以「本件舉發單含採證照片經掛號郵寄違規
    車輛車籍登記地，惟因招領逾期無人簽收遭退回。本大隊依
    行政程序法第74條及76條規定於93年6月10日以第111863號
    雙掛號郵件檢附送證書再交寄郵局辦理寄存送達程序，惟仍
    因無人簽收再遭退回…」，此有臺北市政府警察局交通隊於
    95 年8月21日以北市警交大執字第09533853000號函覆在卷
    可稽，惟異議人既於89年8月16日變更登記營業所在地為新
    竹縣湖口鄉○○村○○路64號1樓，行政機關所送達地址既
    非異議人之營業所，亦非管理人之住居所為送達，該送達及
    寄存送達即難謂為合法。
  (三)又異議人所有車號Q6-7095號自用小貨車經警舉發（一）於
    上揭時、地停車收費處所停車，不依規定繳費及（二）於行
    車限速60公里處，經測時速75公里，超速15公里之2違規事
    實，分別由舉發單位桃園縣政府警察局交通隊填製桃警DT00
    00000號及臺北市政府警察局交通隊填製北市警交大字第AD0
    000000號舉發單逕行舉發，惟該2舉發單均未合法送達異議
    人，已如上述，是異議人自均無從依94年12月28日令修正公
    布前道路交通管理處罰條例第9條第1項、第92條第3項及95
    年6月30日修正發佈前違反道路交通管理事件統一裁罰基準
    及處理細則第2條第2項、第48條第1項之規定於應到案期限
    內自動繳納結案或到案聽候裁決（按依違反道路交通管理事
    件統一裁罰基準表與統一裁罰基準及處理組則，到案聽候裁
    決與到案期限內自動繳納之罰鍰基準相同）或依95年6月30
    日修正發佈前違反道路交通管理事件統一裁罰基準及處理細
    則第24條之規定於應到案日期前，向處分機關告知違規駕駛
    人姓名、身分證統一編號及住址者，處罰機關應即另行通知
    違規駕駛人到案依法處理，而免除所有人責任。據此，原處
    分機關以上開2件舉發單均已合法公示送達及寄存送達，並
    於95年5月23日及24日分別以竹監自字第裁50－AD0000000號
    、50－DT000 0000號裁決書，依違反94年2月5日修正公布（
    於94年9月1日施行）前之道路交通管理處罰條例第56條第1
    項第11款及94年12月28日修正公布（於95年7月1日施行）前
    之道路交通管理處罰條例第40條第1項分別裁處異議人罰鍰
    2,400元並記違規點數1點及罰鍰1,200元，乃顯有違誤，異
    議意旨雖未就此指摘，然原處分有此違誤，自應由本院將上
    開2處分撤銷。
五、又按行政訴訟法第2條規定：「公法上之爭訟，除法律別有
    規定外，得依本法提起行政訴訟。」。另按道路交通管理處
    罰條例第8條第1項第1款固規定：「違反本條例之行為，由
    左列機關處罰之：一、第十二條至第六十八條由公路主管機
    關處罰。」另同條例第87條規定：「受處分人，不服第八條
    主管機關所為之處罰，得於接到裁決書之翌日起二十日內，
    向管轄地方法院聲明異議‧‧‧。」是依上開規定，僅係依
    同條例第8條規定之處罰規定者，始由地方法院依交通異議
    程序辦理，若對同條例第12條至第68條關於公路主管機關處
    罰處分以外其他行政處分規定者，即非同條例第8條規定之
    範圍，即非行政訴訟法第2條規定公法上爭訟之除外案件，
    自仍應依行政爭訟程序解決。系爭車輛牌照稅之課徵係屬公
    法上之爭訟，自應依循行政訴訟，以玆救濟，方為正辦，異
    議人誤向本院聲明異議，其不合法律上之程式，自應予以駁
    回。
六、據上論斷，應依道路交通案件處理辦法第19條、第20條，裁
    定如主文。
中    華    民    國    95    年    10    月    20    日
                  交通法庭法  官  方鴻愷
以上正本證明與原本無異。
如不服本裁定應於送達後5日內向本院提出抗告狀。
中    華    民    國    95    年    10    月    20    日
                          書記官  吳美雲


司法院資訊處製作；財團法人民間司法改革基金會備份。
